最高法院刑事判決　　　　　　九十四年度台上字第六０六八號
　　上　訴　人　甲○○
　　　　　　　　　　　　樓
上列上訴人因違反貪污治罪條例案件，不服台灣高等法院中華民
國九十三年四月二十七日第二審判決（九十二年度上訴字第四二
三五號，起訴案號：台灣板橋地方法院檢察署九十年度偵緝字第
八八七號），提起上訴，本院判決如下：
    主  文
原判決撤銷，發回台灣高等法院。
    理  由
本件原判決撤銷第一審之科刑判決，改判仍論處上訴人甲○○以
共同依據法令從事公務之人員，對於違背職務上之行為，收受賄
賂罪刑，固非無見。
惟查：（一）原判決事實載稱上訴人甲○○係前臺灣省政府住宅
及都市發展局（下稱住都局）局長伍澤元之堂兄，住都局於民國
七十六年九月間委託美商Ｃ．Ｅ．Ｍａｇｕｉｒｅ公司負責台灣
省台北近郊下水道建設計畫八里污水廠消化槽工程（含能源回收
系統設備）暨廠內管線工程（下稱八里污水廠消化槽工程）設計
工作，經該局審定後，伍澤元與鼎台營造股份有限公司（下稱鼎
台公司）經理駱水順、負責人吳開南（均另案由原審審理）三人
基於藉住都局經辦此一公用工程舞弊之犯意聯絡，而為如事實欄
一(1)至(4)所載之違背職務之舞弊行為，由伍澤元協助吳開南得標
取得八里污水廠消化槽工程，吳開南即朋分因本件工程舞弊之不
法所得予伍澤元以為賄賂，伍澤元為收取其因上開舞弊違背職務
之行為所得之賄款，與上訴人基於收受賄賂之共同犯意聯絡，由
上訴人提供其設於臺灣土地銀行新店分行第五八○四號帳戶與吳
開南作為收受賄款之用，吳開南即以如事實欄二所載之時間、方
式，共計匯款新台幣（下同）五千九百八十萬元至上訴人上開銀
行帳戶內。上訴人收受上開賄款後，即將之用以支付其代理伍澤
元投資處理之彰化縣芬園鄉○○○段第一六四二號等一百十二筆
土地之部分買賣價金等情，似係認非依據法令從事公務之上訴人
提供其銀行帳戶，與依據法令從事公務之伍澤元，共同收受伍澤
元與吳開南等人因經辦八里污水廠消化槽工程舞弊之不法所得即
賄款五千九百八十萬元。如若無訛，上訴人既未參與上開經辦公
用工程之舞弊情事，則其對於伍澤元上開舞弊違背職務行為而與
吳開南朋分舞弊之不法所得，是否知情？如其知情而提供銀行帳
戶，究係在伍澤元與吳開南共同舞弊經辦上開公用工程之初即有
謀議，而推由吳開南匯款至上訴人之帳戶？抑或是在伍澤元與吳
開南朋分不法所得後，始由上訴人提供帳戶供收受或掩飾因伍澤
元犯罪所得財物之用？此與上訴人之上述行為是否構成犯罪，或
究竟係該當於何種罪名之認定，至有關係。乃原判決全未調查審
認，詳載於事實內，然後於理由詳加論述，並說明其認定事實所
憑之證據，自嫌失據，併有調查未盡之違誤。（二）原判決對於
伍澤元與駱水順、吳開南等人因經辦上開公用工程有舞弊之情事
（見原判決事實欄一(1)至(4)所載），係引述第一審法院八十六年
度訴字第一二一號、八十九年度訴字第一三三九號、九十年度訴
字第四八二號另案刑事判決所認定之事實（見第一審卷<一>第二
二三至二三一頁反面），則上開案件判決結果自影響及本件上訴
人之犯罪是否成立，原審對於此部分犯罪事實既未自行調查認定
，復未依職權查明該另案判決是否已有更異，仍照抄引用其第一
審之事實，難謂適法。（三）第二審之審判，除有特別規定外，
準用第一審審判之規定。又第二審審判期日，審判長依刑事訴訟
法第九十四條訊問被告後，應命上訴人陳述上訴之要旨，同法第
三百六十五條定有明文。原審於九十三年二月三日進行審判程序
，未辯結，再定期於九十三年二月二十四日審理，該期日上訴人
未到庭，另指定九十三年三月十六日之審判期日，其第三次審判
期日距第二次審判期日，已間隔至十五日以上，依刑事訴訟法第
二百九十三條規定，應更新審判程序。依據第三次審判期日之筆
錄記載，審判長雖於訊問被告後，諭知更新審理（未朗讀前次審
理筆錄），但並未命第二審之上訴人即被告或其辯護人（林慶苗
律師）陳述上訴之要旨，而該上訴人及其辯護人亦未自行陳述，
隨即改期九十三年三月三十日續行審理，依該次審判期日之筆錄
記載，審判長於訊問被告後，仍未命上訴人或其辯護人陳述上訴
之要旨，該上訴人及其辯護人亦未自行陳述，即進行審判辯論終
結，其所踐行之更新審判程序自不合法。（四）九十二年一月十
四日修正之刑事訴訟法，其第一百六十四條第一項前段文字「證
物應示被告令其辨認」，修正為「審判長應將證物提示當事人、
代理人、辯護人或輔佐人，使其辨認」；第一百六十五條第一項
「卷宗內之筆錄或其他文書可為證據者，應向被告宣讀或告以要
旨」，其後段文字修正為「審判長應向當事人、代理人、辯護人
或輔佐人」宣讀或告以要旨；修正前第一百七十三條規定移列為
第二百八十八條之一，並將第一項「審判長每調查一證據畢，應
詢問被告有無意見」，將後段文字修正為應詢問「當事人」有無
意見。是審判長於審判期日調查證據，應就每一證據逐一調查，
並依證據種類分別「提示當事人、代理人、辯護人或輔佐人，使
其辨認」、「向當事人、代理人、辯護人或輔佐人，宣讀或告以
要旨」，及「詢問當事人有無意見」，其訴訟程序之進行，始為
適法。乃原審審判長於九十三年三月三十日審判期日調查證據，
並未依法就應調查之證據逐一調查，竟就卷內諸多證人之供述筆
錄及扣案之證物、卷內之文書等包裹式一次予以提示並告以要旨
，且係依舊法之規定，僅向「被告」提示並告以要旨（見原審卷
第一四二頁），致當事人難以逐一表示意見，其訴訟程序之進行
顯屬違法。以上或為上訴意旨所指摘，或為本院得依職權調查之
事項，應認原判決有撤銷發回更審之原因。
據上論結，應依刑事訴訟法第三百九十七條、第四百零一條，判
決如主文。
中　　華　　民　　國　九十四　年   十一　月　　三　　日
                      最高法院刑事第八庭
                          審判長法官  呂　潮　澤
                                法官  吳　昆　仁
                                法官  孫　增　同
                                法官  趙　文　淵
                                法官  吳　　　燦
      本件正本證明與原本無異
                                      書  記  官
中　　華　　民　　國　九十四　年　 十一  月　　九　　日
                                                     Ｑ
